---
title: "Avastuslik visualiseerimine"
author: "Indrek Soidla"
institute: "Tartu Ülikool, ühiskonnateaduste instituut"
date: "2023/10/02 (updated: `r Sys.Date()`)"
output:
  xaringan::moon_reader:
    self_contained: true
    lib_dir: libs
    nature:
      highlightStyle: github
      highlightLines: true
      countIncrementalSlides: false
---

```{r setup, include=FALSE}
options(htmltools.dir.version = FALSE)
knitr::opts_chunk$set(fig.dim=c(4.8, 4.5), fig.retina=2, out.width="100%")
```

# Andmete visualiseerimise liigid

- Avastuslik visualiseerimine

- Seletav visualiseerimine

---

# Avastuslik visualiseerimine

- Tsükliline protsess

--

  - Sõnasta andmete kohta küsimus(ed)

--

  - Otsi andmeid visualiseerides ja töödeldes küsimustele vastuseid

--

  - Täpsusta/täienda küsimusi, lähtudes saadud teadmistest

--

- Fookus võib olla 

--

  - tehnilistel aspektidel, andmekvaliteedil või

--

  - sisulistel küsimustel, 

--

  - aga enamasti täiendavad need kaks poolt teineteist

---

# Võimalikud küsimused

- Küsimused võivad olla sõnastatud väga erinevalt

- Suur osa küsimustest taanduvad kahele küsimuste tüübile

- Kuidas minu tunnused jaotuvad *(variation)*?

- Milline on minu tunnuste koosvarieeruvus *(covariance)*?

--

- Sellistele küsimustele on võimalik vastata erinevate meetoditega

  - Saab nt kasutada jaotusparameetreid, arvutada seosekordajaid
  
  - Üldisemalt nimetatakse seda avastuslikuks analüüsiks *(Exploratory Data Analysis)*
  
  - Kui püüame neile küsimustele vastata andmete visualiseerimise teel, saab seda nimetada avastuslikuks visualiseerimiseks
  
  - Ei pea andmete visualiseerimist kasutama, 
  
  - aga tihti võimaldab visualiseerimine näha rohkemat kui üksikud näitajad / kordajad  võimaldaksid

---

class: center, middle, inverse

# Tunnuse jaotus
## Arvulised tunnused

---

# Põhilised küsimused

- Millised väärtused on kõige tavalisemad / sagedasemad?

- Millised väärtused on kõige harvemad? Kas see langeb kokku sellega, mida oleksid oodanud?

- Millised väärtused tekitavad kahtlusi?

- Kas tunnuse jaotuses on midagi ebatavalist? Erandlikke väärtusi? 

- Mis võiks seda seletada?

---

# Tunnuse jaotus: histogramm

.pull-left[
```{r hist_iaglptn, eval = FALSE}
library(haven)
r9 <- read_spss("data/ESS9e03_1.sav")
library(tidyverse)
r9 %>% 
  filter(cntry == "EE") %>% 
  ggplot(aes(x = iaglptn)) +
  geom_histogram()
```
]

.pull-right[
```{r ref.label = "hist_iaglptn", message = FALSE, warning = FALSE, echo = FALSE}
```
]

- Kas tunnuse jaotuses on midagi ebatavalist? Kas midagi tekitab kahtlusi?

---

# Tunnuse jaotus: histogramm

.pull-left[
```{r hist_iaglptn_filt, eval = FALSE}
r9 %>% 
  filter(cntry == "EE" &
           iaglptn > 0 &
           iaglptn < 50) %>% 
  ggplot(aes(x = iaglptn)) +
  geom_histogram()
```
]

.pull-right[
```{r ref.label = "hist_iaglptn_filt", message = FALSE, warning = FALSE, echo = FALSE}
```
]

- Millised on kõige sagedasemad väärtused?

--

- Mitmetipuline jaotus => võiks tunnuse analüüsiks kategoriseerida

---
# Tunnuse jaotus: histogramm

.pull-left[
```{r hist_iaglptn_filt_bins, eval = FALSE}
r9 %>% 
  filter(cntry == "EE" &
           iaglptn > 0 &
           iaglptn < 50) %>% 
  ggplot(aes(x = iaglptn)) +
  geom_histogram(bins = 27) #<<
```
]

.pull-right[
```{r ref.label = "hist_iaglptn_filt_bins", message = FALSE, warning = FALSE, echo = FALSE}
```
]

- Kas esineb erandlikke väärtuseid?

---
 
# Tunnuse jaotus: tihedusjaotus

.pull-left[
```{r dens_iaglptn_filt, eval = FALSE}
r9 %>% 
  filter(cntry == "EE" &
           iaglptn > 0 &
           iaglptn < 50) %>% 
  ggplot(aes(x = iaglptn)) +
  geom_density()
```
]

.pull-right[
```{r ref.label = "dens_iaglptn_filt", message = FALSE, warning = FALSE, echo = FALSE}
```
]

- Tihedusjaotus annab antud juhul esialgse ülevaate tunnuse jaotusest, aga võib diskreetse tunnuse puhul jätta mõnevõrra eksitava mulje

- Sobib pigem pideva tunnuse puhul / tunnuse puhul, kus on palju erinevaid väärtuseid

---
# Tunnuse jaotus: tihedusjaotus

.pull-left[
```{r dens_grspnum, eval = FALSE}
ee9 <- r9 %>% 
  filter(cntry == "EE")

ggplot(ee9, aes(x = grspnum)) +
  geom_density(fill = "blue")
```
]

.pull-right[
```{r ref.label = "dens_grspnum", message = FALSE, warning = FALSE, echo = FALSE}
```
]

---

# Harjutus 1

- Uuri Eesti vastajate töötasude jaotust (tunnus `grspnum`) histogrammi abil. Mida saad siit teada, mis tihedusjaotuse jooniselt jääb märkamata? Proovi ka erineva laiusega tulpasid (argumendid `binwidth` ja `bins`).

- Millised on sagedasemad väärtused? Mida see ütleb vastuste täpsuse kohta?

- Kuidas tõlgendada väärtuseid 0?

- Milline on jaotuse kuju? Milline praktiline tähendus on sellel andmete tõlgendamisel?

---

# Harjutus 1

.pull-left[
```{r ex1_1, echo = FALSE}
ggplot(ee9, aes(x = grspnum)) +
  geom_histogram(binwidth = 500)
```
]

.pull-right[
```{r ref.label = "ex1_1", message = FALSE, warning = FALSE, echo = FALSE}
```
]

---

# Harjutus 1

.pull-left[
```{r ex1_2, echo = FALSE}
ggplot(ee9, aes(x = grspnum)) +
  geom_histogram(binwidth = 250)
```
]

.pull-right[
```{r ref.label = "ex1_2", message = FALSE, warning = FALSE, echo = FALSE}
```
]

---

# Harjutus 1

.pull-left[
```{r ex1_3, echo = FALSE}
ggplot(ee9, aes(x = grspnum)) +
  geom_histogram(binwidth = 100)
```
]

.pull-right[
```{r ref.label = "ex1_3", message = FALSE, warning = FALSE, echo = FALSE}
```
]

---

# Harjutus 1

.pull-left[
```{r ex1_4, echo = FALSE}
ggplot(ee9, aes(x = grspnum)) +
  geom_histogram(binwidth = 10)
```
]

.pull-right[
```{r ref.label = "ex1_4", message = FALSE, warning = FALSE, echo = FALSE}
```
]

---
# Tunnuse jaotus: tihedusjaotus grupiti *(ridge plot)*

.pull-left[
```{r ridge_grspnum, eval = FALSE}
library(ggridges)
ee9_plus <- r9 %>%
  filter(cntry %in%
           c("EE", "LV", 
             "PT", "SI", 
             "SK"))
ggplot(ee9_plus, 
       aes(x = grspnum, 
           y = cntry)) +
  geom_density_ridges()
```
]

.pull-right[
```{r ref.label = "ridge_grspnum", message = FALSE, warning = FALSE, echo = FALSE}
```
]

---

# Tunnuse jaotus: viiuldiagramm

.pull-left[
```{r violin_grspnum, eval = FALSE}
ggplot(ee9_plus,
       aes(x = cntry, 
           y = grspnum)) +
  geom_violin()
```
]

.pull-right[
```{r ref.label = "violin_grspnum", message = FALSE, warning = FALSE, echo = FALSE}
```
]

- Kas tunnuse jaotuses esineb erindeid? Kui palju?

---

# Tunnuse jaotus: karpdiagramm

.pull-left[
```{r box_grspnum, eval = FALSE}
ggplot(ee9_plus,
       aes(x = cntry, 
           y = grspnum)) +
  geom_boxplot()
```

- Keskmine rasvasem kriips -- mediaan

- Karbi "kaaned" -- ülemine ja alumine kvartiil / kvartiilhaare

- Vurrud -- 1,5x kvartiilhaare

- Üksikud andmepunktid -- erindid
]

.pull-right[
```{r ref.label = "box_grspnum", message = FALSE, warning = FALSE, echo = FALSE}
```
]

---

# Tunnuse jaotus: punktdiagramm

.pull-left[
```{r point_grspnum, eval = FALSE}
ggplot(ee9_plus,
       aes(x = cntry, 
           y = grspnum)) +
  geom_point()
```
]

.pull-right[
```{r ref.label = "point_grspnum", message = FALSE, warning = FALSE, echo = FALSE}
```
]

- Kattuvad punktid - kui palju? Kus?

---

# Tunnuse jaotus: punktdiagramm

.pull-left[
```{r count_grspnum, eval = FALSE}
ggplot(ee9_plus,
       aes(x = cntry, 
           y = grspnum)) +
  geom_count(alpha = 0.2) #<<
```
]

.pull-right[
```{r ref.label = "count_grspnum", message = FALSE, warning = FALSE, echo = FALSE}
```
]

---

# Tunnuse jaotus: punktdiagramm hajutusega

.pull-left[
```{r jitter_grspnum, eval = FALSE}
ggplot(ee9_plus,
       aes(x = cntry, 
           y = grspnum)) +
  geom_jitter(alpha = 0.5, width = 0.25, height = 100) #<<
```
]

.pull-right[
```{r ref.label = "jitter_grspnum", message = FALSE, warning = FALSE, echo = FALSE}
```
]

---

# Tunnuse jaotus: viiuldiagramm koos punktidega

.pull-left[
```{r violin_jitter_grspnum, eval = FALSE}
ggplot(ee9_plus,
       aes(x = cntry, 
           y = grspnum)) +
  geom_violin() + #<<
  geom_jitter(alpha = 0.2, #<<
              width = 0.1, #<<
              height = 100) #<<
```
]

.pull-right[
```{r ref.label = "violin_jitter_grspnum", message = FALSE, warning = FALSE, echo = FALSE}
```
]

---

# Harjutus 2

- Milline on Eesti sissetulekute jaotuses erindite piir?

- Kuivõrd mõjutavad erandlikult suured sissetulekud aritmeetilist keskmist?

- Mida erandlikult suurte sissetulekutega analüüsis teha? Kas oleks põhjendatud nende analüüsist eemaldamine? Millisel juhul?

# Harjutus 3

- Kui palju on erandlikult suure sissetulekuga indiviide?

- Kui palju on neid meeste, kui palju naiste seas?

- Kui palju on neid regiooniti?

---

class: center, middle, inverse

# Tunnuse jaotus
## Kategoriaalsed tunnused

---

# Tunnuse jaotus: tulpdiagramm

```{r bar_hincfel, eval = FALSE}
ee9 %>% 
  #drop_na(hincfel) %>% 
ggplot(aes(x = after_stat(prop), 
           y = as_factor(hincfel), 
           group = 1,
           weight = pspwght)) +
  geom_bar() +
  scale_y_discrete(limits = rev)
```

---

# Tunnuse jaotus: tulpdiagramm

```{r ref.label = "bar_hincfel", fig.dim = c(4.8, 2.5), message = FALSE, warning = FALSE, echo = FALSE}
```

---

# Tunnuse jaotus: sektordiagramm

.pull-left[

- Põhimõtteliselt summatulpdiagramm, mis keeratakse sektoriteks

```{r pie_hincfel_bar, eval = FALSE}
hincfel_barplot <- ee9 %>% 
  drop_na(hincfel) %>% 
  ggplot(aes(x = factor(1), 
             fill = as_factor(hincfel),
             weight = pspwght)) +
  geom_bar()

hincfel_barplot
```
]

.pull-right[
```{r ref.label = "pie_hincfel_bar", message = FALSE, warning = FALSE, echo = FALSE}
```
]

---

# Tunnuse jaotus: sektordiagramm

.pull-left[

- Summatulpdiagramm sektoriteks:

```{r pie_hincfel, eval = FALSE}
hincfel_barplot +
  coord_polar(theta = "y") +
  theme(legend.position = "bottom") +
  guides(fill = guide_legend(ncol = 1))
```
]

.pull-right[
```{r ref.label = "pie_hincfel", fig.dim = c(3.8, 5.5), message = FALSE, warning = FALSE, echo = FALSE}
```

]

---

# Tunnuse jaotus: sektordiagramm: %

- Protsentide esitamine on ilmselt lihtsam, kui arvutame protsendid ise välja ja anname `ggplot`ile sisendiks protsentjaotuse, mitte indiviidi tasandil andmestiku

```{r}
hincfel_jaotus <- ee9 %>% 
  drop_na(hincfel) %>% 
  count(hincfel, wt = pspwght) %>% 
  mutate(osakaal = n / sum(n) * 100,
         osakaal = round(osakaal, 0))
```

- Kasutame siin `geom_bar` asemel `geom_col` - esimene on mõeldud indiviidi tasandil andmete visualiseerimiseks, teine väljaarvutatud jaotuse visualiseerimiseks

```{r pie_hincfel_perc, eval = FALSE}
ggplot(hincfel_jaotus, 
       aes(x = factor(1), y = osakaal, 
           fill = as_factor(hincfel))) +
  geom_col() + #<<
  geom_label(aes(label = osakaal), 
             position = position_stack(vjust = 0.5)) +
  coord_polar(theta = "y")
```

---

# Tunnuse jaotus: sektordiagramm: %

```{r ref.label = "pie_hincfel_perc", fig.dim = c(4.8, 2.5), message = FALSE, warning = FALSE, echo = FALSE}
```

---

# Tunnuse jaotus: *treemap*

- `treemapify::geom_treemap` soovib sisendiks mitte indiviidi tasandi andmeid, vaid eelnevalt välja arvutatud jaotust

- Muudame saadud jaotustabelis veeru `hincsrca` faktoriks ja reastame kategooriad ümber nende sageduse järgi

```{r sisset_allikad}
sisset_allikad <- ee9 %>% 
  count(hincsrca, wt = pspwght) %>% arrange(desc(n)) %>% 
  mutate(hincsrca = as_factor(hincsrca),
         hincsrca = fct_reorder(hincsrca, n))
sisset_allikad
```

---

# Tunnuse jaotus: *treemap*

```{r treemap, eval = FALSE}
library(treemapify)
ggplot(sisset_allikad, aes(area = n, fill = hincsrca)) +
  geom_treemap() + #<<
  guides(fill = guide_legend(reverse=TRUE))
```

```{r ref.label = "treemap", fig.dim = c(7, 3.25), echo = FALSE, warning = FALSE}
```

---

# Harjutus 1

- Laadige Moodle'st alla Eesti ESS 2.-10. laine andmestik

- Laadige andmestik R-i

- Koostage tulpdiagrammid tunnuse `region` jaotusega, sealjuures

  - tehes iga küsitlusvooru kohta (tunnus `essround`) eraldi tulpdiagrammi (funktsiooniga `facet_wrap`) ja
  
  - kasutades kaalutud jaotuseid
  
- Miks lainete 2-4 kohta tulpdiagrammid puuduvad?

- Uurige Euroopa Sotsiaaluuringu andmeportaalist küsitluslaine 2, 3, või 4 andmeprotokollist infot regiooni tunnuse kohta. Kas andmed vastaja regiooni kohta võiksid andmestikus siiski leiduda?

- Kui leidsite andmestikust regiooni andmed ka 2.-4. küsitluslaine kohta, püüdke need ühendada tunnusega `region` ja koostada algne diagramm kõigi küsitluslainete andmetega

---

class: center, middle, inverse

# Tunnuste koosvarieeruvus

---

# Tunnuste koosvarieeruvus: hajuvusdiagramm

- Kas riigi majanduslik areng on seotud keskmise oodatava elueaga? 

- Kuidas?

```{r scatter, eval = FALSE, warning = FALSE}
library(gapminder)
gm <- gapminder %>% 
  filter(year == 2007)

ggplot(gm, aes(gdpPercap, lifeExp, colour = continent)) +
  geom_point(alpha = 0.5) +
  labs(x = "SKT elaniku kohta",
       y = "Keskmine oodatav eluiga sünnil",
       colour = "Kontinent") +
  scale_colour_discrete(labels = c("Aafrika", 
                                   "Ameerika", 
                                   "Aasia", 
                                   "Euroopa", 
                                   "Okeaania"))
  
```

---

# Tunnuste koosvarieeruvus: hajuvusdiagramm

```{r ref.label = "scatter", fig.dim = c(7, 4.25), echo = FALSE}
```

---

# Tunnuste koosvarieeruvus: mulldiagramm

- Aafrikas on kaks riikide gruppi, mis teistest eristuvad

- Kas see võib olla seotud riikide rahvaarvuga?

```{r bubble, eval = FALSE}
ggplot(gm, aes(gdpPercap, lifeExp, size = pop, colour = continent)) + #<<
  geom_point(alpha = 0.5) +
  labs(x = "SKT elaniku kohta",
       y = "Keskmine oodatav eluiga sünnil",
       size = "Rahvaarv",
       colour = "Kontinent") +
  scale_colour_discrete(labels = c("Aafrika", "Ameerika", "Aasia", "Euroopa", "Okeaania"))
```

---

# Tunnuste koosvarieeruvus: mulldiagramm

```{r ref.label = "bubble", fig.dim = c(7, 4.5), echo = FALSE}
```

---

# Tunnuste koosvarieeruvus: mulldiagramm

- Eristuvate riikide seas on nii väikese kui suurema rahvaarvuga riike

- Mis riikidega on tegu? 

  - Lisame riikide nimed, aga ainult neile riikidele, et joonis kirjuks ei läheks

```{r bubble_text, eval = FALSE}
ggplot(gm, aes(gdpPercap, lifeExp, colour = continent)) +
  geom_point(alpha = 0.5, aes(size = pop)) + #<<
  labs(x = "SKT elaniku kohta",
       y = "Keskmine oodatav eluiga sünnil",
       size = "Rahvaarv",
       colour = "Kontinent") +
  scale_colour_discrete(labels = c("Aafrika", "Ameerika", "Aasia", "Euroopa", "Okeaania")) +
  geom_text(gm %>% #<<
              filter(continent == "Africa" & #<<
                       (gdpPercap > 7500 | lifeExp > 70)), #<<
            mapping = aes(label = country), #<<
            size = 4, hjust = 0, nudge_x = 700) #<<
```

---

# Tunnuste koosvarieeruvus: mulldiagramm

```{r ref.label = "bubble_text", fig.dim = c(7, 4.5), echo = FALSE}
```

---

# Tunnuste koosvarieeruvus: mulldiagramm

- Osade riikide nimed siiski kattuvad

- Hajutamiseks kasutame funktsiooni `ggrepel::geom_text_repel`

```{r bubble_text_repel, fig.show = "hide"}
library(ggrepel) #<<
ggplot(gm, aes(gdpPercap, lifeExp, colour = continent)) +
  geom_point(alpha = 0.5, aes(size = pop)) +
  labs(x = "SKT elaniku kohta",
       y = "Keskmine oodatav eluiga sünnil",
       size = "Rahvaarv",
       colour = "Kontinent") +
  scale_colour_discrete(labels = c("Aafrika", "Ameerika", "Aasia", "Euroopa", "Okeaania")) +
  geom_text_repel(gm %>% #<<
                    filter(continent == "Africa" &
                             (gdpPercap > 7500 | lifeExp > 70)),
                  mapping = aes(label = country), 
                  size = 4, hjust = 0, nudge_x = 700)
```

---

# Tunnuste koosvarieeruvus: mulldiagramm

```{r ref.label = "bubble_text_repel", fig.dim = c(7, 4.5), echo = FALSE}
```

---

# Harjutus 2

- Tooge diagrammil tumedamate punktidena välja Soome, Rootsi, Norra ja Taani

- Lisage neile punktidele ka nimed

---

# Tunnuste koosvarieeruvus: maatriks *(heat map)*

- Kasutame pressivabaduse indeksi andmestikku (teemast Sissejuhatus R-i)

- Lähis-Ida ja Põhja-Aafrika riikide pressivabaduse tase on üldiselt madal, aga kuidas riigid erinevad indeksi alaosade lõikes? Kas pressivabaduse tase on üldiselt madal, või mingites konkreetsetes alaindeksites?

```{r heat, eval = FALSE}
pfi <- read.csv2(file = "data/rsf_2022.csv", encoding = "UTF-8")
rownames(pfi) <- pfi$country
pfi_eur <- pfi %>% 
  filter(zone == "MENA") %>% 
  select(global_score:safety)

library(superheat)
superheat(pfi_eur)
```

---

# Tunnuste koosvarieeruvus: maatriks *(heat map)*

```{r ref.label = "heat", echo = FALSE, fig.dim = c(7.5, 4.25), out.height = "100%", warning = FALSE}
```

---

# Tunnuste koosvarieeruvus: maatriks *(heat map)*

- Reastame riigid üldindeksi järgi, lisame informatiivsed tunnuste nimed, muudame kirjasuurust

- `\n` tähendab sõnes reavahetust

```{r heat_upd, eval = FALSE}
names(pfi_eur) <- c("Global\nscore", "Political\ncontext", 
                    "Economic\ncontext", "Legal\nframework", 
                    "Sociocultural\ncontext", "Safety")

superheat(pfi_eur,
          order.rows = order(pfi_eur[1]),
          left.label.text.size=3,
          bottom.label.text.size=3)
```

---

# Tunnuste koosvarieeruvus: maatriks *(heat map)*

```{r ref.label = "heat_upd", echo = FALSE, fig.dim = c(7.5, 4.25), out.height = "100%", warning = FALSE}
```

---

# Harjutus 3

- Laadige R-i ESS 9. laine andmed (kõik riigid)

- Arvutage riigiti aritmeetilised keskmised järgmistele tunnustele:

  - eluga rahulolu (stflife),
  - usaldus parlamendi vastu (trstprl),
  - usaldus poliitikute vastu (trstplt),
  - usaldus politsei vastu (trstplc),
  - religioossus (rlgdgr)

- Pange arvutatud näitajad maatriksile

- Töödelge maatriksit nii, et see oleks lugejale arusaadav

---

# Tunnuste koosvarieeruvus: summatulpdiagramm

- Võtame aluseks eelmise nädala näite

- Uurime, kas meeste ja naiste arvamus sellest, kas valitsus peaks vähendama sissetulekute ebavõrdsust, erineb

```{r}
ee9 <- ee9 %>% 
  mutate(gincdif = recode(as.factor(gincdif),
                          "1" = "Täiesti nõus",
                          "2" = "Nõus",
                          "3" = "Ei ole nõus ega vastu",
                          "4" = "Ei ole nõus",
                          "5" = "Ei ole üldse nõus"),
         gndr = recode(as.factor(gndr), 
                       "1" = "Mees",
                       "2" = "Naine"))
```

---

# Tunnuste koosvarieeruvus: summatulpdiagramm

```{r stacked_perc, eval = FALSE}
ee9 %>% 
  ggplot(aes(x = gincdif, fill = gndr, weight = pspwght)) +
    geom_bar(position = "fill") +
      labs(title = "Valitsus peaks rakendama abinõusid, vähendamaks erinevusi sissetulekute \ntasemes: hinnangute protsentjaotus soo lõikes",
           subtitle = "Euroopa Sotsiaaluuringu 2018. aasta Eesti andmed",
           x = "Nõustumine väitega",
           y = "Osakaal",
         fill = "Sugu")
```

---

# Tunnuste koosvarieeruvus: summatulpdiagramm

```{r ref.label = "stacked_perc", echo = FALSE, fig.dim = c(7.5, 4.25), out.height = "100%", warning = FALSE}
```

---

# Tunnuste koosvarieeruvus: summatulpdiagramm

- Aasta 2018 andmete ja antud joonise põhjal tundub, et sooline erinevus on olemas ja see tuleneb eelkõige soolisest jaotusest nende hulgas, kes pole väitega (üldse) nõus

- Huvitav on ka, et mittevastanute seas tundub olevat oluliselt rohkem naisi

- Siinkohal on oluline siiski kontrollida, kui palju indiviide on neid vastusevariante valinud

- Enne protsentjaotuste uurimist võiks vaadata ka jaotust indiviidide arvude põhjal

```{r stacked_abs, eval = FALSE}
ee9 %>% 
  ggplot(aes(x = gincdif, fill = gndr, weight = pspwght)) +
    geom_bar(position = "stack") + #<<
      labs(title = "Valitsus peaks rakendama abinõusid, vähendamaks erinevusi sissetulekute \ntasemes: hinnangute protsentjaotus",
           subtitle = "Euroopa Sotsiaaluuringu 2018. aasta Eesti andmed",
           x = "Nõustumine väitega",
           y = "Indiviidide arv",
         fill = "Sugu")
```

---

# Tunnuste koosvarieeruvus: summatulpdiagramm

```{r ref.label = "stacked_abs", echo = FALSE, fig.dim = c(7.5, 4.25), out.height = "100%", warning = FALSE}
```

---

# Alternatiiv: tulbad kõrvuti

```{r stacked_dodge, eval = FALSE}
ee9 %>% 
  ggplot(aes(x = gincdif, fill = gndr, weight = pspwght)) +
    geom_bar(position = "dodge") + #<<
      labs(title = "Valitsus peaks rakendama abinõusid, vähendamaks erinevusi sissetulekute \ntasemes: hinnangute protsentjaotus",
           subtitle = "Euroopa Sotsiaaluuringu 2018. aasta Eesti andmed",
           x = "Nõustumine väitega",
           y = "Indiviidide arv",
         fill = "Sugu")
```

---

# Alternatiiv: tulbad kõrvuti

```{r ref.label = "stacked_dodge", echo = FALSE, fig.dim = c(7.5, 4.25), out.height = "100%", warning = FALSE}
```

---

# Vaatame veel korraks summatulpdiagrammi osakaaludega

```{r ref.label = "stacked_perc", echo = FALSE, fig.dim = c(7.5, 3.5), out.height = "100%", warning = FALSE}
```

- Siin oleks tegelikult olnud tõlgenduses eksimise vältimiseks parem arvutada protsendid sotsiaaldemograafilise (n-ö objektiivsemalt mõõdetud) tunnuse lõikes

---

# Vahetame x-telje ja värvi tunnused

```{r stacked_perc_flipped, eval = FALSE}
ee9 %>% 
  ggplot(aes(x = gndr, fill = gincdif, weight = pspwght)) + #<<
    geom_bar(position = "fill") +
      labs(title = "Valitsus peaks rakendama abinõusid, vähendamaks erinevusi sissetulekute \ntasemes: hinnangute protsentjaotus soo lõikes",
           subtitle = "Euroopa Sotsiaaluuringu 2018. aasta Eesti andmed",
           x = "Nõustumine väitega",
           y = "Sugu",
         fill = "Osakaal")
```

---

# Vahetame x-telje ja värvi tunnused

```{r ref.label = "stacked_perc_flipped", echo = FALSE, fig.dim = c(6, 4.25), out.height = "100%", warning = FALSE}
```