---
title: "Avastuslik visualiseerimine"
author: "Indrek Soidla"
institute: "Tartu Ülikool, ühiskonnateaduste instituut"
date: "2023/10/02 (updated: `r Sys.Date()`)"
output:
  xaringan::moon_reader:
    self_contained: true
    lib_dir: libs
    nature:
      highlightStyle: github
      highlightLines: true
      countIncrementalSlides: false
---

```{r setup, include=FALSE}
options(htmltools.dir.version = FALSE)
```

# Andmete visualiseerimise liigid

- Avastuslik visualiseerimine

- Seletav visualiseerimine

---

# Avastuslik visualiseerimine

- Tsükliline protsess

--

  - Sõnasta andmete kohta küsimus(ed)

--

  - Otsi andmeid visualiseerides ja töödeldes küsimustele vastuseid

--

  - Täpsusta/täienda küsimusi, lähtudes saadud teadmistest

--

- Fookus võib olla 

--

  - tehnilistel aspektidel, andmekvaliteedil või

--

  - sisulistel küsimustel, 

--

  - aga enamasti täiendavad need kaks poolt teineteist

---

# Võimalikud küsimused

- Küsimused võivad olla sõnastatud väga erinevalt

- Suur osa küsimustest taanduvad kahele küsimuste tüübile

- Kuidas minu tunnused jaotuvad *(variation)*?

- Milline on minu tunnuste koosvarieeruvus *(covariance)*?

--

- Sellistele küsimustele on võimalik vastata erinevate meetoditega

  - Saab nt kasutada jaotusparameetreid, arvutada seosekordajaid
  
  - Üldisemalt nimetatakse seda avastuslikuks analüüsiks *(Exploratory Data Analysis)*
  
  - Kui püüame neile küsimustele vastata andmete visualiseerimise teel, saab seda nimetada avastuslikuks visualiseerimiseks
  
  - Ei pea andmete visualiseerimist kasutama, 
  
  - aga tihti võimaldab visualiseerimine näha rohkemat kui üksikud näitajad / kordajad  võimaldaksid

---

class: center, middle, inverse

# Tunnuse jaotus
## Arvulised tunnused

---

# Põhilised küsimused

- Millised väärtused on kõige tavalisemad / sagedasemad?

- Millised väärtused on kõige harvemad? Kas see langeb kokku sellega, mida oleksid oodanud?

- Millised väärtused tekitavad kahtlusi?

- Kas tunnuse jaotuses on midagi ebatavalist? Erandlikke väärtusi? 

- Mis võiks seda seletada?

---

# Tunnuse jaotus: histogramm

.pull-left[
```{r hist_iaglptn, eval = FALSE}
library(haven)
r9 <- read_spss("data/ESS9e03_1.sav")
library(tidyverse)
r9 %>% 
  filter(cntry == "EE") %>% 
  ggplot(aes(x = iaglptn)) +
  geom_histogram()
```
]

.pull-right[
```{r ref.label = "hist_iaglptn", message = FALSE, warning = FALSE, echo = FALSE}
```
]

- Kas tunnuse jaotuses on midagi ebatavalist? Kas midagi tekitab kahtlusi?

---

# Tunnuse jaotus: histogramm

.pull-left[
```{r hist_iaglptn_filt, eval = FALSE}
r9 %>% 
  filter(cntry == "EE" &
           iaglptn > 0 &
           iaglptn < 50) %>% 
  ggplot(aes(x = iaglptn)) +
  geom_histogram()
```
]

.pull-right[
```{r ref.label = "hist_iaglptn_filt", message = FALSE, warning = FALSE, echo = FALSE}
```
]

- Millised on kõige sagedasemad väärtused?

--

- Mitmetipuline jaotus => võiks tunnuse analüüsiks kategoriseerida

---
# Tunnuse jaotus: histogramm

.pull-left[
```{r hist_iaglptn_filt_bins, eval = FALSE}
r9 %>% 
  filter(cntry == "EE" &
           iaglptn > 0 &
           iaglptn < 50) %>% 
  ggplot(aes(x = iaglptn)) +
  geom_histogram(bins = 27) #<<
```
]

.pull-right[
```{r ref.label = "hist_iaglptn_filt_bins", message = FALSE, warning = FALSE, echo = FALSE}
```
]

- Kas esineb erandlikke väärtuseid?

---
 
# Tunnuse jaotus: tihedusjaotus

.pull-left[
```{r dens_iaglptn_filt, eval = FALSE}
r9 %>% 
  filter(cntry == "EE" &
           iaglptn > 0 &
           iaglptn < 50) %>% 
  ggplot(aes(x = iaglptn)) +
  geom_density()
```
]

.pull-right[
```{r ref.label = "dens_iaglptn_filt", message = FALSE, warning = FALSE, echo = FALSE}
```
]

- Tihedusjaotus annab antud juhul esialgse ülevaate tunnuse jaotusest, aga võib diskreetse tunnuse puhul jätta mõnevõrra eksitava mulje

- Sobib pigem pideva tunnuse puhul / tunnuse puhul, kus on palju erinevaid väärtuseid

---
# Tunnuse jaotus: tihedusjaotus

.pull-left[
```{r dens_grspnum, eval = FALSE}
ee9 <- r9 %>% 
  filter(cntry == "EE")

ggplot(ee9, aes(x = grspnum)) +
  geom_density(fill = "blue")
```
]

.pull-right[
```{r ref.label = "dens_grspnum", message = FALSE, warning = FALSE, echo = FALSE}
```
]

---

# Harjutus 1

- Uuri Eesti vastajate töötasude jaotust (tunnus `grspnum`) histogrammi abil. Mida saad siit teada, mis tihedusjaotuse jooniselt jääb märkamata? Proovi ka erineva laiusega tulpasid (argumendid `binwidth` ja `bins`).

- Millised on sagedasemad väärtused? Mida see ütleb vastuste täpsuse kohta?

- Kuidas tõlgendada väärtuseid 0?

- Milline on jaotuse kuju? Milline praktiline tähendus on sellel andmete tõlgendamisel?

---

# Tunnuse jaotus: tihedusjaotus grupiti *(ridge plot)*

.pull-left[
```{r ridge_grspnum, eval = FALSE}
library(ggridges)
ee9_plus <- r9 %>%
  filter(cntry %in%
           c("EE", "LV", 
             "PT", "SI", 
             "SK"))
ggplot(ee9_plus, 
       aes(x = grspnum, 
           y = cntry)) +
  geom_density_ridges()
```
]

.pull-right[
```{r ref.label = "ridge_grspnum", message = FALSE, warning = FALSE, echo = FALSE}
```
]

---

# Tunnuse jaotus: viiuldiagramm

.pull-left[
```{r violin_grspnum, eval = FALSE}
ggplot(ee9_plus,
       aes(x = cntry, 
           y = grspnum)) +
  geom_violin()
```
]

.pull-right[
```{r ref.label = "violin_grspnum", message = FALSE, warning = FALSE, echo = FALSE}
```
]

- Kas tunnuse jaotuses esineb erindeid? Kui palju?

---

# Tunnuse jaotus: karpdiagramm

.pull-left[
```{r box_grspnum, eval = FALSE}
ggplot(ee9_plus,
       aes(x = cntry, 
           y = grspnum)) +
  geom_boxplot()
```

- Keskmine rasvasem kriips -- mediaan

- Karbi "kaaned" -- ülemine ja alumine kvartiil / kvartiilhaare

- Vurrud -- 1,5x kvartiilhaare

- Üksikud andmepunktid -- erindid
]

.pull-right[
```{r ref.label = "box_grspnum", message = FALSE, warning = FALSE, echo = FALSE}
```
]

---

# Tunnuse jaotus: punktdiagramm

.pull-left[
```{r point_grspnum, eval = FALSE}
ggplot(ee9_plus,
       aes(x = cntry, 
           y = grspnum)) +
  geom_point()
```
]

.pull-right[
```{r ref.label = "point_grspnum", message = FALSE, warning = FALSE, echo = FALSE}
```
]

- Kattuvad punktid - kui palju? Kus?

---

# Tunnuse jaotus: punktdiagramm

.pull-left[
```{r count_grspnum, eval = FALSE}
ggplot(ee9_plus,
       aes(x = cntry, 
           y = grspnum)) +
  geom_count(alpha = 0.2) #<<
```
]

.pull-right[
```{r ref.label = "count_grspnum", message = FALSE, warning = FALSE, echo = FALSE}
```
]

---

# Tunnuse jaotus: punktdiagramm hajutusega

.pull-left[
```{r jitter_grspnum, eval = FALSE}
ggplot(ee9_plus,
       aes(x = cntry, 
           y = grspnum)) +
  geom_jitter(alpha = 0.5, width = 0.25, height = 100) #<<
```
]

.pull-right[
```{r ref.label = "jitter_grspnum", message = FALSE, warning = FALSE, echo = FALSE}
```
]

---

# Tunnuse jaotus: viiuldiagramm koos punktidega

.pull-left[
```{r violin_jitter_grspnum, eval = FALSE}
ggplot(ee9_plus,
       aes(x = cntry, 
           y = grspnum)) +
  geom_violin() + #<<
  geom_jitter(alpha = 0.2, width = 0.1, height = 100) #<<
```
]

.pull-right[
```{r ref.label = "violin_jitter_grspnum", message = FALSE, warning = FALSE, echo = FALSE}
```
]

---

# Harjutus 2

- Milline on Eesti sissetulekute jaotuses erindite piir?

- Kuivõrd mõjutavad erandlikult suured sissetulekud aritmeetilist keskmist?

- Mida erandlikult suurte sissetulekutega analüüsis teha? Kas oleks põhjendatud nende analüüsist eemaldamine? Millisel juhul?

# Harjutus 3

- Kui palju on Eesti vastajate seas erandlikult suure sissetulekuga indiviide?

- Kui palju on neid meeste, kui palju naiste seas?

- Kui palju on neid regiooniti?
