---
title: "Andmestike ümberstruktureerimine"
author: "Indrek Soidla"
institute: "Tartu Ülikool, ühiskonnateaduste instituut"
date: "2023/10/02 (updated: `r Sys.Date()`)"
output:
  xaringan::moon_reader:
    self_contained: true
    lib_dir: libs
    nature:
      highlightStyle: github
      highlightLines: true
      countIncrementalSlides: false
---

```{r setup, include=FALSE}
options(htmltools.dir.version = FALSE)
```

### Kuidas on muutunud Eestis 2002-2020 rahulolu eluga, demokraatia ja majanduse olukorraga?

- Loeme andmed sisse

```{r message = FALSE, warning = FALSE}
library(haven)
library(tidyverse)
library(TAM)

nordic2_10 <- read_spss("data/ess2_10_nordic.sav")

nordic2_10 <- nordic2_10 %>% 
  mutate(essround = 2000 + essround * 2)
```

---

### Arvutame kolme tunnuse aritmeetilised keskmised aastati

```{r}
stf_ee <- nordic2_10 %>% 
  filter(cntry == "EE") %>% 
  group_by(essround) %>% 
  summarise(stflife_keskmine = weighted_mean(stflife, w = pspwght),
            stfdem_keskmine = weighted_mean(stfdem, w = pspwght),
            stfeco_keskmine = weighted_mean(stfeco, w = pspwght))
stf_ee
```

---

### Teeme joondiagrammi

- Ühe tunnusega lihtne

```{r fig.dim = c(7, 4), fig.width = "100%"}
stf_ee %>% 
  ggplot(aes(x = essround, y = stflife_keskmine)) +
  geom_line()
```

- Kuidas saada joonisele ka muud tunnused, eristatuna värvi alusel?

---

### Struktureerime andmestiku ümber laiformaadist pikkformaati

```{r}
stf_ee_pikk <- stf_ee %>% 
  pivot_longer(cols = !essround, 
               names_to = "tunnus", 
               values_to = "keskmine")
stf_ee_pikk
```

---

### Teeme joonise

```{r fig.dim = c(10, 5)}
stf_ee_pikk %>% 
  ggplot(aes(x = essround, y = keskmine, colour = tunnus)) +
  geom_line() +
  theme_gray(base_size = 18)
```

---

### Kuidas on rahulolu Eesteis muutunud võrdluses Põhjamaadega?

- Saaksime teha joondiagrammid Eesti ja iga Põhjamaa kohta

- Vajame samasugust andmestikku, kus oleks samad andmed / samad read teiste riikide kohta

- Arvutame kõigepealt keskmised laiformaadis tabelis

```{r message = FALSE, warning = FALSE}
stf_nordic <- nordic2_10 %>% 
  mutate(cntry = as_factor(cntry)) %>% 
  group_by(cntry, essround) %>% 
  summarise(stflife_keskmine = weighted_mean(stflife, w = pspwght),
            stfdem_keskmine = weighted_mean(stfdem, w = pspwght),
            stfeco_keskmine = weighted_mean(stfeco, w = pspwght))
```

---

### Struktureerime andmestiku ümber laiformaadist pikkformaati

```{r}
stf_nordic_pikk <- stf_nordic %>% 
  pivot_longer(cols = !c(cntry, essround), 
               names_to = "tunnus", 
               values_to = "keskmine")
stf_nordic_pikk
```

---

### Teeme joonise

```{r plot_nordic_5, eval = FALSE}
stf_nordic_pikk %>% 
  ggplot(aes(x = essround, y = keskmine, colour = tunnus)) +
  geom_line() +
  facet_wrap(~ cntry) +
  theme_gray(base_size = 18)
```

---

### Teeme joonise

```{r ref.label = "plot_nordic_5", fig.dim = c(11, 7), echo = FALSE}
```

---

### Saame sama andmestikku kasutada, et võrrelda nt eluga rahulolu riigiti ühel joonisel

```{r fig.dim = c(8, 4)}
stf_nordic_pikk %>% 
  filter(tunnus == "stfeco_keskmine") %>% 
  ggplot(aes(x = essround, y = keskmine, colour = cntry)) +
  geom_line()
```

- Riigid pole legendil samas järjestuses, mis jooned joonisel

---

### Saame sama andmestikku kasutada, et võrrelda nt eluga rahulolu riigiti ühel joonisel

- Muudame riikide järjekorda tunnuses (reastame faktortunnuse tasemed ümber)

```{r fig.dim = c(8, 4)}
stf_nordic_pikk %>% 
  filter(tunnus == "stfeco_keskmine") %>% 
  ggplot(aes(x = essround, y = keskmine, colour = fct_reorder(cntry, keskmine, .desc = TRUE))) +
  geom_line()
```

---

### Harjutus 1

- Koostage joondiagrammid, millel on näidatud politsei usaldamise keskmised andmestikus olevates riikides 2002-2020. 

- Kumba usaldatakse rohkem, kas politseid või õigussüsteemi? Kas see on nii kõigis riikides?

- Kas muutused politsei ja õigussüsteemi usaldamises on järginud samasugust trendi? Millistes riikides on valitsev stabiilsus, millises muutus? Kui muutus, siis kas muutused on enamasti usalduse suurenemise või kahanemise suunas?

- Milliste riikidega sarnaneb Eesti politsei ja õigussüsteemi usaldamise hetketase (aasta 2020)?

```{r echo = FALSE, eval = FALSE}
stf_ee_2020 <- nordic2_10 %>% 
  group_by(cntry, essround) %>% 
  summarise(keskmine_politsei = weighted_mean(trstplc, w = pspwght),
            keskmine_oigus = weighted_mean(trstlgl, w = pspwght))

stf_ee_2020_pikk <- stf_ee_2020 %>% 
  pivot_longer(cols = !c(cntry, essround),
               names_to = "tunnus",
               values_to = "vaartus")

ggplot(stf_ee_2020_pikk, aes(x = essround, y = vaartus, colour = tunnus)) +
  geom_line() +
  facet_wrap(~cntry)
```

---

### Harjutus 2

- Koostage Eesti 2020. aasta andmete põhjal kuue rahulolutunnuse tulpdiagrammid, kasutades funktsiooni `facet_wrap` (ülesande lihtsamaks lahendamiseks võivad tulpdiagrammil y-teljel olla absoluutsed sagedused (st vastajate arvud), ei pea olema protsendid). Vihje: ülesande saab lahendada, teisendades andmestiku pikkformaati.

```{r echo = FALSE, eval = FALSE}
stf_ee_2020_pikk <- nordic2_10 %>% 
  filter(essround == 2020 & cntry == "EE") %>% 
  select(stfdem:stflife) %>% 
  pivot_longer(cols = everything(),
               names_to = "tunnus",
               values_to = "vaartus")

ggplot(stf_ee_2020_pikk, aes(x = vaartus)) +
  geom_bar() +
  facet_wrap(~tunnus)
```

### Harjutus 3

- Muutke eelneva harjutuse lahendust, esitades jaotusdiagrammid kõigi andmestikus olevate riikide kohta (ikka 2020. aasta kohta). Siin saab diagrammide ülevaatlikumaks ja hõlpsamaks esitamiseks kasutada facet_wrap asemel funktsiooni `facet_grid`, uurige funktsiooni abifailist või guugeldage, kuidas see funktsioon töötab, mis on selle argumendid ja kuidas seda kasutada.

```{r echo = FALSE, eval = FALSE}
stf_2020_pikk <- nordic2_10 %>% 
  filter(essround == 2020) %>% 
  select(cntry, stfdem:stflife) %>% 
  pivot_longer(cols = !cntry,
               names_to = "tunnus",
               values_to = "vaartus")

ggplot(stf_2020_pikk, aes(x = vaartus)) +
  geom_bar() +
  facet_grid(tunnus ~ cntry)
```

---

### Pikkformaadist laiformaati

- Mis siis, kui meil on juba alguses pikkformaadis andmed?

```{r}
vaesus <- read.csv("data/vaesus.csv") 
vaesus <- janitor::clean_names(vaesus)
vaesus
```

---

### Saame teha eelnevalt näidatud jooniseid ilma suurema vaevata

```{r message = FALSE, warning = FALSE, fig.dim = c(10, 5)}
vaesus <- vaesus %>% 
  mutate(suht_vaesus = as.numeric(suht_vaesus),
         abs_vaesus = as.numeric(abs_vaesus))
vaesus %>% 
  ggplot(aes(x = aasta, y = suht_vaesus, colour = vanuseruhm)) +
  geom_line()
```

---

### Kui soovime andmeid ülevaatliku tabeli kujul, oleks ikkagi parem laiformaat

```{r}
vaesus_lai <- vaesus %>% 
  pivot_wider(names_from = vanuseruhm,
              values_from = c(suht_vaesus, abs_vaesus))
vaesus_lai
```

---

### Harjutus 4

Laadige R-i Moodle's olev lastevanemate tööhõive andmestik. Selles on erinevas vanuses lastega isade ja emade tööhõive määrad aastatel 1998-2002. Andmestik on pikkformaadis, mis tabelina ei ole kuigi ülevaatlik. Viige andmestik laiformaati, nii et ühe tööhõive määrade veeru asemel oleks eraldi veerud 0-2-aastaste, 3-6-aastaste ja 7-14-aastaste lastega vanemate kohta; andmestikku peaksid jääma alles soo ja vaatlusperioodi tunnused. Andmestik (selle ülemine ots ja neli vasakpoolset veergu) peaks välja nägema selline:

```{r echo = FALSE, eval = TRUE}
toohoive <- read.csv("data/toohoive_lapsevanemad.csv")

toohoive %>% 
  pivot_wider(names_from = laste_olemasolu,
              values_from = toohoive)
```

---

### Harjutus 5

Tehke andmestik veel lühemaks ja laiemaks nii, et meeste ja naiste kohta oleks andmed eraldi veergudes: 0-2-aastaste, 3-6-aastaste ja 7-14-aastaste lastega emade tööhõive määrad eraldi veergudes ja 0-2-aastaste, 3-6-aastaste ja 7-14-aastaste lastega isade tööhõive määrad eraldi veergudes. Kokku peaks seega andmestikus olema vaatlusperioodi veerg ja kuus tööhõive määrade veergu (selleks tuleb eelnevat koodi ainult natukene muuta).

Nüüd kui andmestik on ülevaatlikum: milline on tööhõive määr erinevas vanuses laste emade ja isade seas 2022. aastal? Kas tööhõive määr on võrreldes varasemaga tõusnud või langenud? Siin võib olla oluline arvestada ka [uuringu metoodikat](https://www.stat.ee/et/eesti-toojou-uuringu-metoodika-muudatused) ja muutusi selles.

Kirjuta vastused ülal olevatele küsimustele kommentaaridena oma skriptifaili. Palun tee seda päriselt ka, meil läheb seda järgnevas osas vaja.

```{r echo = FALSE, eval = TRUE}
toohoive <- read.csv("data/toohoive_lapsevanemad.csv")

toohoive %>% 
  pivot_wider(names_from = c(laste_olemasolu, sugu),
              values_from = toohoive)
```

---

### Harjutus 6 (lisa)

Kui saite eelnevad ülesanded kiiremini valmis ja jääb aega, mõelge, millise andmestikuga (kas pikk- või laiformaadis) saaks need aegread joonisel esitada. Koostage joonis(ed), kus oleks näha tööhõive määra muutused kõigis kuues grupis.