---
title: "Sissejuhatus Rmarkdowni"
author: "Indrek Soidla"
institute: "Tartu Ülikool, ühiskonnateaduste instituut"
date: "2023/10/02 (updated: `r Sys.Date()`)"
output:
  xaringan::moon_reader:
    self_contained: true
    lib_dir: libs
    nature:
      highlightStyle: github
      highlightLines: true
      countIncrementalSlides: false
---

```{r setup, include=FALSE}
options(htmltools.dir.version = FALSE)
```

### Mis on Rmarkdown?

- [R Markdown: The Definitive Guide](https://bookdown.org/yihui/rmarkdown/)

---

### Hädavajalik

- YAML

- Koodijupid *(code chunks)*

  - Korratavus

- Tekst

- Kudumine *(knitting)*

---

### YAML

- [YAML Ain't Markup Language](https://bookdown.org/yihui/rmarkdown/basics.html)

```{r eval = FALSE}
---
title: "Rmarkdowni põhialused"
author: "Indrek Soidla"
date: "2023-10-10"
output: html_document
---
```

--

- [Sisukorra lisamine](https://bookdown.org/yihui/rmarkdown/html-document.html#table-of-contents)

```{r eval = FALSE}
---
title: "Rmarkdowni põhialused"
author: "Indrek Soidla"
date: "2023-10-10"
output: 
  html_document:
    toc: true #<<
    toc_float: true #<<
    toc_depth: 3 #<<
---
```

---

### Koodijupid

- Ctrl + Alt + I

- Olulised seaded (võimalikud väärtused TRUE või FALSE):

  - koodijupi nimi

  - `warning`
  
  - `message`
  
  - `echo`
  
  - `eval`
  
- Saab seadistada kogu dokumendile koodijupis `setup`

  - nt `knitr::opts_chunk$set(echo = TRUE)`

---

### Koostage tänaste Rmarkdowni fail tänaste harjutuste koodi ja väljundiga

- Kopeerige harjutuste kood 

- Lisage tekst, mis oli skriptifaili kommentaaridena

  - trellid eest ära: Ctrl + Shift + C

---

### Tekst

- *Plain text*, mida saab [vormindada markdowni abil](https://commonmark.org/help/)

- Nt eelmine punkt markdowni keeles:

```{r eval = FALSE}
- *Plain text*, mida saab [vormindada markdowni abil](https://commonmark.org/help/)
```

- Saab ka vormindada nagu Wordis: üleval vasakul `Source | Visual`

---

### Analüüs peab olema reprodutseeritav!

- Pakettide sisselaadimise käsud

- Andmete laadimise käsud, andmestike aadressid peavad olema õiged (projekt!)

- Käsud peavad olema käivitamise järjekorras

- Üksteisest sõltuvad koodi osad peavad olema omavahel vastavuses

---

### Tabelite vormindamine

- tibble'i puhul näidatakse ainult esimesed kümme rida ja nii palju tunnuseid, kui horisontaalselt mahub

- kui soovime rohkem näidata:

  - nt `print(width = Inf, n = 30)`
  
- kenama vormindusega tabelid
  
  - `knitr::kable()`
  
  - `gt::gt()`
  
- interaktiivne tabel
  
  - `DT::datatable()`
  
---

### [Disain](https://bookdown.org/yihui/rmarkdown/html-document.html#appearance-and-style)

```{r eval = FALSE}
---
title: "Rmarkdowni põhialused"
author: "Indrek Soidla"
date: "2023-10-10"
output: 
  html_document:
    theme: spacelab #<<
    highlight: tango #<<
    toc: true
    toc_float: true
    toc_depth: 3
---
```
